臺灣高等法院民事判決　　　　　　　　　99年度重訴字第55號
原　　　告　臺灣銀行股份有限公司
法定代理人　張明道
訴訟代理人　王啟明
　　　　　　黃慧容
　　　　　　黃世欽
　　　　　　廖運光
上　一　人
複　代理人　呂榮海律師
上　一　人
複　代理人　許如瑩
被　　　告　謝世宏
　　　　　　　　　　　（法務部矯正署臺北看守所羈押中）
　　　　　　鄭夙雅
共　　　同
訴訟代理人　徐揆智律師
　　　　　　林幸慧律師
被　　　告　鄭寶貴
訴訟代理人　魏雯祈律師
複　代理人　潘明彥
訴訟代理人　陳永來律師
複　代理人　潘明彥
　　　　　　徐慧齡律師
上列當事人間請求侵權行為損害賠償事件，原告提起刑事附帶民
事訴訟，經本院刑事庭移送前來（99年度重附民字第40號），本
院於100年4月19日言詞辯論終結，判決如下：
    主      文
原告之訴及假執行之聲請均駁回。
訴訟費用由原告負擔。
    事實及理由
壹、程序方面：
一、原告訴之聲明第1項原為：「被告應連帶給付原告新臺幣（
    下同）672萬2,521元，及自民國99年6月4日起至清償日止，
    按週年利率5%計算之利息。」(本院99年度重附民字第40號
    卷第1頁)，嗣於本院審理中，原告將上開聲明變更為：「(一)
    被告應連帶給付原告200萬元，及自99年6月4日起至清償日
    止，按週年利率5%計算之利息。(二)被告鄭夙雅、鄭寶貴應連
    帶給付原告472萬2,521元，及自99年6月4日起至清償日止，
    按週年利率5%計算之利息。」（本院卷第134-135頁）。核
    為減縮應受判決事項之聲明，合於民事訴訟法第255條第1項
    但書第3款規定，應予准許。
二、原告於起訴時係依民法第184條第1項前段、第195條第1項、
    第213條之規定請求損害賠償，嗣於本院審理中，追加民法
    第184條第2項及第197條第2項為請求權基礎，因該追加之訴
    與原訴之主要爭點，有其共同性，各請求利益之主張在社會
    上可認為同一或有關連，且原請求與追加請求之證據資料，
    具有一體性，屬請求之基礎事實同一，依民事訴訟法第446
    條第1項但書、第255條第1項但書第2款規定，應予准許。
貳、實體方面：
一、原告起訴主張：被告謝世宏原為原告松江分行之職員，因其
    父遭地下錢莊逼債而同意代為清償高達數千萬元債務，竟意
    圖為自己不法利益及損害原告利益，先後於民國93年6月1日
    及93年6月15日，分別盜取客戶邵文鑑之存款20萬元及利用
    金融EDI盜領原告款項1億5,999萬9,200元。經扣除原告聲請
    檢察官扣押而收回之1億3,953萬4,863元，及原告向臺灣產
    物保險股份有限公司投保員工誠實險而獲理賠之1,590萬元
    ，原告受損金額為476萬4,337元。被告鄭夙雅為被告謝世宏
    之配偶，兩人共同謀議盜取上開款項，並為行為之分擔，包
    括為被告謝世宏提兌旅行支票而與姑母即被告鄭寶貴謀議遠
    赴日本兌取。另依臺灣臺北地方法院99年度金重字第11號判
    決及本院99年度金上重訴字第50號刑事判決（下稱系爭刑事
    判決）附表二編號7所載，被告鄭夙雅個人部分至少獲得償
    還40萬元信用卡及其他家庭費用之利益。迄被告鄭寶貴於98
    年10月2日在日本關西機場紀陽銀行櫃臺兌領旅行支票時，
    經警循線查獲相關人等到案，原告始獲悉上情。洗錢行為有
    其繼續性，原告係於被告上開侵權行為最後結束時始知悉侵
    權行為人行為終了，請求權並未罹於時效。又被告盜領款項
    及兌領旅行支票之行為，侵害原告之信用及名譽，原告所受
    非財產上之損害為200萬元，應由被告負連帶賠償責任。上
    開原告受損之476萬4,337元加計非財產上之損害200萬元，
    合計676萬4,337元，自93年6月15日起至99年6月3日止計5年
    又352天，按週年利率5%計算之利息為201萬7,284元。將被
    告鄭夙雅於99年6月3日償還原告之205萬9,200元，先抵充利
    息201萬7,284元，剩餘4萬1,916元抵充本金，不足672萬2,5
    21元（應係672萬2,421元）。原告前就被告謝世宏盜領邵文
    鑑存款及利用金融EDI盜領原告款項之行為，已取得臺灣臺
    北地方法院94年度訴字第4139號民事判決及98年度北簡字第
    7323號簡易民事判決。爰依民法第184條第1項前段、第184
    條第2項、第195條第1項、第197條第2項、第213條及刑事訴
    訟法第488條等規定，求為判命：(一)被告應連帶給付原告200
    萬元，及自99年6月4日起至清償日止，按週年利率5%計算之
    利息。(二)被告鄭夙雅、鄭寶貴應連帶給付原告472萬2,521元
    ，及自99年6月4日起至清償日止，按週年利率5%計算之利息
    。(三)願供擔保，請准就聲明(一)、(二)宣告假執行。
二、被告則以：(一)依系爭刑事判決事實欄所載，原告於93年6月1
    5日即知悉被告謝世宏利用金融EDI盜領原告款項，又邵文鑑
    於95年6月1日前往原告松江分行辦理定期優惠存款續約手續
    時，原告即發現被告謝世宏盜領邵文鑑20萬元存款，不論原
    告主張被告謝世宏之行為對原告造成信用及名譽之損害是否
    有理由，原告遲至99年間始提起本件刑事附帶民事起訴，請
    求權已罹於時效。(二)本件盜領款項事件爆發後，社會輿論批
    評之對象係被告謝世宏而非原告，且原告係依法組織之法人
    ，縱名譽遭受損害，並無精神上痛苦之可言，原告不得依民
    法第195條規定請求精神上之損害賠償。(三)依系爭刑事判決
    之事實認定，被告鄭夙雅之不法行為，係收受被告謝世宏以
    盜領款項所購得之美國運通銀行旅行支票，至於被告謝世宏
    盜領邵文鑑存款及原告款項之行為，被告鄭夙雅並未參與。
    原告無由請求被告鄭夙雅就被告謝世宏盜領款項之行為負連
    帶賠償責任。(四)美國運通銀行已返還原告尚未兌領之55張旅
    行支票總額美金5萬5,000元（事後因其中3張已遭兌領，依
    美國運通銀行與原告之約定，應由原告解還與兌領金額等額
    之美金予美國運通銀行），被告鄭夙雅已就經被告鄭寶貴兌
    領之美國運通旅行支票48張，每張面額均為美金1,000元，
    按93年當時美金對新臺幣33：1之匯率，加計93年至99年共6
    年按週年利率5%計算之利息賠付原告205萬9,200元，原告就
    此旅行支票部分並未受有損害，不得再請求賠償。(五)原告是
    否為洗錢犯罪之被害人而得提起附帶民事訴訟，尚非無疑義
    。(六)被告鄭寶貴不知所持以兌現之旅行支票為被告謝世宏之
    犯罪所得，無幫助洗錢之意圖，與被告謝世宏、鄭夙雅並無
    意思聯絡，亦無侵權之過失不法行為，並非共同侵權行為人
    。倘認被告鄭寶貴為共同侵權行為人，亦僅就48張旅行支票
    負共同侵權行為責任。惟連帶債務人中之被告鄭夙雅已清償
    原告本息共205萬9,200元，於此範圍內之債務，被告鄭寶貴
    亦同免其責任等語，資為抗辯。並均答辯聲明：(一)原告之訴
    駁回。(二)願供擔保，請准宣告免為假執行。
三、原告主張被告謝世宏先後於93年6月1日及93年6月15日，分
    別盜領客戶邵文鑑之存款20萬元及原告之財產1億5,999萬9,
    200元，及被告鄭夙雅、鄭寶貴有為被告謝世宏上開侵占犯
    行所得為洗錢之行為等事實，為被告所不爭執，刑事部分遞
    經臺灣臺北地方法院99年度金重訴字第11號、本院99年度金
    上重訴字第50號及最高法院99年度臺上字第8245號刑事判決
    判處被告謝世宏有期徒刑7年8月、被告鄭夙雅有期徒刑4月
    緩刑2年、被告鄭寶貴有期徒刑8月緩刑3年確定，亦有各該
    判決可稽（本院卷第3-22、80-100、126-128頁），堪信為
    真實。至原告主張被告鄭夙雅、鄭寶貴與被告謝世宏共謀盜
    領款項，應對原告負連帶損害賠償責任云云，則為被告所否
    認，並以上開情詞置辯。經查：
  (一)查洗錢防制法第1條規定：「為防制洗錢，追查重大犯罪而
    制定本法」，其立法目的，固具有強烈保護國家法益性質，
    然同法第2條規定：「本法所稱洗錢，係指下列行為：一掩
    飾或隱匿因自己重大犯罪所得財物或財產上利益者。二掩飾
    、收受、搬運、寄藏、故買或牙保他人因重大犯罪所得財物
    或財產上利益者」。又洗錢防制法第14條第1項前段規定：
    「犯第十一條之罪者，其因犯罪所得財物或財產上利益，除
    應發還被害人或第三人者外，不問屬於犯人與否沒收之」，
    既有發還被害人之規定，則洗錢犯行，除侵害國家法益外，
    尚兼及侵害個人法益。原告主張被告犯洗錢罪，對被告提起
    附帶民事訴訟請求損害賠償，自非無據。
  (二)按附帶民事訴訟之判決，應以刑事訴訟判決所認定之事實為
    據，刑事訴訟法第500條前段定有明文。又「因犯罪而受損
    害之人，於刑事訴訟程序固得附帶提起民事訴訟，對於被告
    請求回復其損害，但其請求回復之損害，以被訴犯罪事實所
    生之損害為限，否則縱令得依其他事由，提起民事訴訟，亦
    不得於刑事訴訟程序附帶為此請求」（最高法院60年臺上字
    第633號判例意旨參照）。依系爭刑事判決所認定之事實，
    被告鄭夙雅、鄭寶貴二人之不法行為，係將被告謝世宏以盜
    領款項購得之美國運通銀行旅行支票持往兌領之洗錢行為，
    至於被告謝世宏盜領邵文鑑存款及盜領原告款項之行為，被
    告鄭夙雅及鄭寶貴並未參與。原告主張被告鄭夙雅及鄭寶貴
    就上揭被告謝世宏之盜領行為應負共同侵權行為責任，尚乏
    所據。
  (三)侵權行為賠償損害之請求權，以實際上受有損害為成立要件
    ，所得請求之賠償數額，亦已實際上所受損害為限。依系爭
    刑事判決所載，經由被告鄭寶貴兌現之美國運通旅行支票共
    計48張，每張面額均為美金1,000元。而被告鄭夙雅抗辯其
    已按93年當時美金對新臺幣33：1之匯率，加計93年至99年
    共6年按週年利率5%計算之利息賠付原告205萬9,200元（計
    算式：本金部分，美金1,000元×48張×匯率33＝新臺幣1,5
    84,000元。利息部分，1,584,000元×利率0.05×6年＝475,
    200元。本利合計1,584,000元＋475,200元＝2,059,200）乙
    情，有臺北青田郵局第426號存證信函及臺灣銀行本行支票
    為證（本院卷第53-55頁），復為原告所不爭執，堪信為真
    實。被告另抗辯被告謝世宏以所盜領款項購得之100張旅行
    支票中，除已兌現之48張旅行支票，尚有票號GＺ000000000
    、GＺ000000000、GＺ000000000、GＺ000000000等4張旅行支票
    由刑事扣案，其餘48張旅行支票則遭被告謝世宏於逃亡期間
    撕毀，原告已與美國運通銀行協議，由美國運通銀行返還尚
    未兌領之55張旅行支票面額合計美金5萬5,000元乙節，為原
    告所不爭執，雖原告主張其與美國運通銀行約定日後如有人
    兌領，原告仍須解還與兌領金額相同之美金，並提出美國運
    通旅行支票部98年6月17日函為證（本院卷第141頁）惟原告
    既未證明其復因有人提出兌領而須解還致受有損害，該部分
    即不得請求被告賠償。
  (四)次按「因連帶債務人中之一人為清償、代物清償、提存、抵
    銷或混同而債務消滅者，他債務人亦同免其責任」，民法第
    274條定有明文。連帶債務人中之被告鄭夙雅已於99年6月3
    日清償折合上開48張旅行支票之面額本息共計205萬9,200元
    予原告，已如上述，則被告鄭夙雅於上開清償之範圍內，被
    告鄭寶貴亦同免其責任。
  (五)復按公司係依法組織之法人，其名譽遭受損害，並無精神上
    痛苦之可言（最高法院62年臺上字第2806號判例意旨參照）
    。再者，名譽權侵害行為之有無，應視該行為是否造成社會
    上對個人評價有所減損為認定標準。被告謝世宏盜領原告款
    項事件爆發後，衡情社會輿論應係對被告謝世宏在社會生活
    之個人評價有所貶損而非原告。原告依民法第195條第1項規
    定，請求被告連帶賠償精神上之損害200萬元，自有未合。
四、綜上所述，原告本於侵權行為之法律關係，請求被告賠償損
    害，洵屬無據，不應准許。原告之請求既應予駁回，其假執
    行之聲請亦失所附麗，應併予駁回。
五、本件事證已臻明確，兩造其餘攻擊防禦方法及所提證據，經
    審酌後，認與判決結果不生影響，爰不一一論述，併予敘明
    。
六、據上論結，本件原告之訴為無理由，依民事訴訟法第78條，
    判決如主文。
中    華    民    國   100    年    5     月    3     日
                    民事第十四庭
                        審判長法  官  林金村
                              法  官  周祖民
                              法  官  王麗莉
正本係照原本作成。
如不服本判決，應於收受送達後20日內向本院提出上訴書狀，其
未表明上訴理由者，應於提出上訴後20日內向本院補提理由書狀
（均須按他造當事人之人數附繕本）上訴時應提出委任律師或具
有律師資格之人之委任狀；委任有律師資格者，另應附具律師資
格證書及釋明委任人與受任人有民事訴訟法第466條之1第1項但
書或第2項（詳附註）所定關係之釋明文書影本。如委任律師提
起上訴者，應一併繳納上訴審裁判費。
中    華    民    國   100    年    5     月    3     日
                              書記官  余姿慧
附註：
民事訴訟法第466條之1（第1項、第2項）：
對於第二審判決上訴，上訴人應委任律師為訴訟代理人。但上訴
人或其他法定代理人具有律師資格者，不在此限。
上訴人之配偶、三親等內之血親、二親等內之姻親，或上訴人為
法人、中央或地方機關時，其所屬專任人員具有律師資格並經法
院認為適當者，亦得為第三審訴訟代理人。